【裁判字號】    97,易,2099
【裁判日期】    980716
【裁判案由】    偽造文書
【裁判全文】
臺灣彰化地方法院刑事判決              97年度易字第2099號
公  訴  人  臺灣彰化地方法院檢察署檢察官
被      告  乙○○
上列被告因偽造文書案件，經檢察官提起公訴（97年度偵字第
5428號） ，本院判決如下：
    主  文
乙○○共同連續行使明知為不實之事項，而使公務員登載於職務
上所掌之公文書，足以生損害於公眾，處有期徒刑肆月，如易科
罰金，以銀元佰元即新臺幣玖佰元折算壹日；減為有期徒刑貳
月，如易科罰金，以銀元佰元即新臺幣玖佰元折算壹日。
    事  實
一、乙○○、甲○○、喬莙茹等人（均由臺灣桃園地方法院以96
    年度訴字第1337號審理中）與SAITHONGKAM UTAITHIP（下稱
    「吳婷鈺」，另經檢察官以97年度偵字第5428號為職權不起
    訴處分在案）均明知乙○○與吳婷鈺間無結婚之真意，仍共
    同基於行使使公務員登載不實文書之概括犯意聯絡，由乙○
    ○於民國92年12月28日前往泰國，並於同年月30日在泰國與
    吳婷鈺辦理結婚手續而取得結婚證書後，乙○○即先行於93
    年1 月9 日返臺，並於93年1 月20日持上開在泰國結婚之相
    關文件向彰化縣田中鎮戶政事務所辦理結婚登記，使該事務
    所公務員將此不實之結婚內容登載於其職務上所掌之戶籍登
    記簿、戶口名簿、戶籍謄本等公文書上，足以生損害於戶政
    機關對於戶籍管理之正確性。嗣即推由吳婷鈺持上開登載不
    實結婚內容之戶籍謄本向駐泰國臺北經濟文化辦事處申請辦
    理依親簽證而行使之，並於93年3 月1 日以依親名義入境臺
    灣，乙○○與吳婷鈺即於93年5 月7 日共同持上開登載不實
    結婚內容之戶籍謄本向內政部入出境管理局（現改制為內政
    部入出國及移民署）行使，以申請吳婷鈺之居留證。然吳婷
    鈺抵臺後，並未與乙○○共同生活居住，而先後前往甲○○
    、喬莙茹等人所經營設於桃園市○○路1357號之「SUN FLOW
    ER泰國古式養身館」、設於臺北縣板橋市○○路○ 段158 號
    1 之3 樓之「菩提樹泰國古式養生館」等處工作，經警於96
    年2 月8 日在上開「菩提樹泰國古式養身館」查獲吳婷鈺，
    乃循線查悉上情。
二、案經內政部警政署移送臺灣桃園地方法院檢察署檢察官呈請
    臺灣高等法院檢察署檢察長核轉臺灣彰化地方法院檢察署檢
    察官偵查起訴。
    理  由
壹、程序部分
一、按被告以外之人於審判外之言詞或書面陳述，除法律有規定
    者外，不得作為證據，刑事訴訟法第159 條第1 項固有明文
    ，惟被告以外之人於審判外之陳述，雖不符合同法第159 條
    之1 至第159 條之4 規定，但經當事人於審判程序同意作為
    證據，法院審酌該言詞陳述或書面陳述作成時之情況，認為
    適當者，亦得為證據，當事人、代理人或辯護人於法院調查
    證據時，知有第159 條第1 項不得為證據之情形，而未於言
    詞辯論終結前聲明異議者，視為有前項之同意，此觀同法第
    159 條之5 規定即明。查本判決後開引用各該被告乙○○以
    外之人於審判外之陳述（包含書面陳述），皆屬傳聞證據，
    惟當事人雖知上開證據資料為傳聞證據，仍於本院準備程序
    及審判期日中對各該證據資料均表示同意或無意見而不予爭
    執，且迄至言詞辯論終結前亦未再聲明異議，本院審酌上開
    證據資料製作時之情況尚無違法不當等瑕疵，且與本案具有
    關連性，認為以之作為證據應屬適當，揆諸前開規定，爰逕
    依刑事訴訟法第159 條之5 規定，認前揭證據資料均具有證
    據能力。
二、本案其餘非供述證據，當事人均同意全部證據之證據能力，
    本院審酌該等證據作成及取得之程序均無違法之處，是後述
    所引用證據之證據能力均無疑義，合先敘明。
貳、有罪部分
一、訊據被告乙○○矢口否認有何上開犯行，辯稱：伊並未去過
    泰國，亦未辦理結婚登記，本案係其友人持其身分證件並盜
    刻印章陷害於伊云云。經查：
  (一)被告確於92年12月28日前往泰國，於同年月30日與吳婷鈺辦
    理結婚登記後，在93年1 月9 日返臺，並於93年1 月20日持
    在泰國結婚之相關文件向彰化縣田中鎮戶政事務所辦理結婚
    登記，吳婷鈺隨即持上開不實戶籍登記謄本申請依親簽證，
    並於93年3 月1 日以依親為由來臺，來臺後與被告共同於93
    年5 月7 日持登載2 人結婚之不實事項之戶籍謄本，向內政
    部入出境管理局行使以申請居留證等情，有內政部入出國及
    移民署97年7 月10日移署資處亦字第09711072160 號函及所
    附外國人居留停留案件申請表2 紙、彰化縣田中鎮戶政事務
    所97年7 月9 日田鎮戶字第0970001536號函所附結婚登記申
    請書、結婚登記書、結婚證書之影本及中英譯文各1 紙、法
    務部入出境資訊連結作業資料2 紙、外僑居留資料查詢─明
    細內容顯示資料1 份、外僑入出境資料1 紙、被告個人戶籍
    資料1 紙在卷可稽（見臺灣彰化地方法院檢察署97年度偵字
    第5428號卷第7 至19、39至40頁、臺灣桃園地方法院檢察署
    96年度偵字第8686號卷二第156 至160 頁），洵堪認定。又
    吳婷鈺係由仲介公司引進，以假結婚之方式來臺，並在甲○
    ○所經營之上揭處所工作乙節，亦經證人甲○○、喬莙茹證
    述在卷（本院卷第107 至108 頁、臺灣桃園地方法院檢察署
    96年度偵字第8686號卷六第21、31至32頁），且吳婷鈺在泰
    國時，業經仲介公司告知係辦理假結婚來臺從事按摩工作，
    來臺費用多由仲介支付，待吳婷鈺抵臺後，以工資按月歸還
    ，吳婷鈺在臺期間，先在桃園之「SUN FLOWER泰國古式養身
    館」工作，後改在板橋之「菩提樹泰國古式養生館」工作，
    業經證人吳婷鈺證述屬實（見臺灣桃園地方法院檢察署96年
    度偵字第8686號卷二第153 至155 頁），並有扣款記錄1 紙
    附卷為憑（同上偵卷卷三第106 頁），此部分之事實亦堪認
    定。
  (二)被告雖以上揭情詞置辯，惟其於本院準備程序時已自承：伊
    確曾於92年12月28日前往泰國旅遊，並簽署本案相關文件，
    但並不知吳婷鈺係何人，自泰國返臺後，未曾見過吳婷鈺，
    更未與吳婷鈺同住等語（見本院卷第32頁），足認其確實與
    吳婷鈺並無結婚真意，仍與吳婷鈺等人共同辦理假結婚登記
    相關事宜。且證人吳婷鈺亦證稱：被告知悉伊係以結婚方式
    來臺工作，來臺第1 年之展期居留係與被告一同辦理等語（
    見臺灣桃園地方法院檢察署96年度偵字第8686號卷五第41至
    42頁），足證被告確與吳婷鈺等人就上開行使使公務員登載
    不實文書犯行有犯意聯絡及行為分擔，被告辯稱其係遭人陷
    害云云，尚屬無稽。再者，觀諸被告於偵訊時係辯稱：「（
    與吳婷鈺）有結婚，是真的結婚，在泰國結婚。……（入境
    臺灣後）住了2 天就走了，回去泰國了，沒有發生關係。」
    云云（見臺灣彰化地方法院檢察署97年度偵字第5428號卷第
    27至28頁），於本院審理時則先稱：「我跟檢察官說我是被
    逼的，他們拿我的身分證去辦理假結婚，沒有給我好處，錢
    還沒有給我人就跑了。」後又改稱：「是他趁我睡覺時偷拿
    走我的資料。」嗣辯稱「我是被仲介公司陷害」云云（見本
    院卷第110 頁反面），其所辯前後矛盾，已屬顯然；倘被告
    確因身分證件遭人冒用，未曾前往泰國，則何以在偵訊及本
    院準備程序時皆自承曾前往泰國？又倘被告係遭人陷害，自
    當力求表明冤屈，何以於偵訊時竟表示與吳婷鈺係真結婚，
    在本院審理時又表示「錢還沒有給我人就跑了」？在在均足
    徵被告所辯前後齟齬，純屬畏罪卸責之詞，不足採信。從而
    ，被告既明知其與吳婷鈺並無結婚之真意，仍使公務員將此
    不實之結婚事項登載於戶籍登記簿、戶口名簿、戶籍謄本等
    公文書上，並進而持以申請吳婷鈺之依親簽證、居留證，而
    戶政機關公務員經受理申報結婚登記，即須於所掌戶籍登記
    簿、戶籍謄本、戶口名簿等文件登載，是被告上開所為，自
    足生損害於戶政機關對於戶籍管理之正確性，而有行使使公
    務員登載不實文書之行為及犯意甚明。
  (三)綜上，被告使公務員將其與吳婷鈺結婚之不實事項登載於所
    掌戶籍登記簿、戶籍謄本、戶口名簿等公文書上，進而推由
    吳婷鈺持登載不實之戶籍謄本申請依親簽證後，被告再與吳
    婷鈺共同持上開戶籍謄本向內政部入出境管理局申請吳婷鈺
    之居留證，自屬行使使公務員登載不實之文書。本案事證已
    臻明確，被告犯行堪以認定，應依法論科。
三、論罪科刑之理由：
  (一)按「結婚成立之要件，依各該當事人之本國法。但結婚之方
    式依當事人一方之本國法或舉行地法者，亦為有效。」涉外
    民事法律適用法第11條第1 項定有明文；次按表意人與相對
    人通謀而為虛偽意思表示者，其意思表示無效，民法第87條
    第1 項前段亦有規定。本案被告係本國人，吳婷鈺為泰國籍
    人，其係在泰國結婚，依上開規定渠等結婚之方式即形式要
    件固得依泰國法，然就結婚成立要件中之實質要件部分，就
    被告一方依涉外民事法律適用法第11條第1 項之規定則仍應
    適用我國民法相關之規定；而被告雖曾於泰國與吳婷鈺辦理
    結婚登記，實則彼等並無結婚之合意，而係因與甲○○等人
    共謀，藉以使吳婷鈺得以依親名義申請來臺，是被告與吳婷
    鈺間結婚之行為，顯無結婚之真意而為通謀虛偽之意思表示
    ，依上開民法第87條第1 項前段規定，意思表示無效，從而
    被告之結婚即因欠缺結婚意思表示之實質成立要件，應屬無
    效。準此，被告使戶政機關公務員於所掌戶籍登記簿、戶籍
    謄本、戶口名簿等文件登載不實之結婚內容，所為自屬使公
    務員登載不實事項於公文書。
  (二)被告行為後，94年2 月2 日修正公布之刑法，已自95年7 月
    1 日起施行。按刑法第2 條第1 項「行為後法律有變更者，
    適用行為時之法律。但行為後之法律有利於行為人者，適用
    最有利於行為人之法律」之規定，係規範行為後法律變更所
    生新、舊法律比較適用之準據法，並非刑法實體法律，自不
    生行為後法律變更之比較適用問題，故刑法修正施行後，應
    適用修正後第2 條第1 項規定，依「從舊、從輕」原則，為
    新舊法律之比較適用。又比較新舊法時，應就罪刑有關之共
    犯、未遂犯、想像競合犯、牽連犯、連續犯、結合犯，以及
    累犯加重、自首減輕暨其他法定加減原因（如身分加減）與
    加減例等一切情形，綜其全部罪刑之結果而為比較後，再適
    用有利於行為人之法律處斷，而不得一部割裂分別適用不同
    之新、舊法（最高法院24年上字第4634號、29年上字第964
    號判例意旨及最高法院95年度第8 次刑事庭會議決議參照）
    。爰就新舊法之比較適用分敘如下：
    1.關於罰金刑最低額部分：被告所犯刑法第214 條有罰金刑
      之規定，被告行為時之修正前刑法第33條第5 款係規定：
      「罰金：1 元以上」，修正後刑法第33條第5 款則規定：
      「罰金：新臺幣1000元以上，以百元計算之。」比較修正
      前後該條款之規定，以修正前之規定較有利於被告。
    2.關於連續犯：刑法第56條連續犯之規定已刪除，此刪除雖
      非犯罪構成要件之變更，但顯已影響行為人刑罰之法律效
      果，自屬法律有變更，依新法第2 條第1 項規定，比較新
      、舊法結果，以被告之行為時法律即修正前刑法關於連續
      犯之規定對於被告較為有利（最高法院95年第8 次刑事庭
      會議決議參照）。
    3.關於罰金之加重：修正前刑法第68條規定：「拘役或罰金
      加減者，僅加減其最高度」，修正後刑法第67條則就罰金
      刑最低度亦予加重，自屬法律變更，應為新舊法比較適用
      （最高法院96年度臺上字第2058號判決意旨參照），比較
      結果以修正前刑法第68條規定較有利於被告。
    4.綜上，經綜合全部罪刑比較之結果，依修正後刑法第2 條
      第1 項前段規定，適用修正前刑法關於罰金刑、連續犯、
      罰金之加重等規定對被告較有利，自應全體適用修正前之
      刑法相關規定。
    5.另按刑法第2 條第1 項係規範行為後「法律變更」所生新
      舊法比較適用之準據法，故被告行為後刑法條文之修正，
      對於被告並無有利或不利之情形者（例如新舊法處罰輕重
      相同，犯罪構成要件亦無寬嚴之別等），即無庸適用修正
      後刑法第2 條第1 項規定。修正後刑法第28條之規定，係
      以文字修正排除完全未參與犯罪行為實行之「陰謀共同正
      犯」及「預備共同正犯」於該條文義範圍，就「實行共同
      正犯」之認定不生影響，自無庸為新、舊法之比較（最高
      法院95年度第21次刑事庭會議、97年度第2 次刑事庭會議
      決議意旨可資參照）。
    6.被告行為時，本件據以論罪科刑之刑法第214 條法定刑中
      關於罰金刑部分，應適用罰金罰鍰提高標準條例第1 條前
      段，依行政院會銜司法院所定標準提高至10倍，經依現行
      法規所定貨幣單位折算新臺幣條例第2 條規定，折算為新
      臺幣後內容為：或科或併科新臺幣1 萬5000元以下罰金。
      而刑法施行法於95年6 月14日修正增訂第1 條之1 ，其第
      1 項、第2 項規定：「中華民國94年1 月7 日刑法修正施
      行後，刑法分則編所定罰金之貨幣單位為新臺幣。94年1
      月7 日刑法修正時，刑法分則編未修正之條文定有罰金者
      ，自94年1 月7 日刑法修正施行後，就其所定數額提高為
      30 倍 。但72年6 月26日至96年1 月7 日新增或修正之條
      文，就其所定數額提高為3 倍。」查刑法第214 條自24年
      7 月1 日刑法施行起迄今未經修正，其法定刑罰金部分依
      照前開規定，應變更為：或科或併科新臺幣1 萬5000元以
      下罰金。修正增訂前後，其實質內容並無變更。另觀諸刑
      法施行法第1 條之1 立法理由謂：因應刑法增修條文施行
      後，刑法第33條第5 款規定，罰金貨幣單位已改為新臺幣
      ，是以同法各罪所定罰金貨幣單位，自應配合上開規定修
      正；且因不再適用現行法規所定貨幣單位折算新臺幣條例
      ，為使罰金數額趨於一致，避免衍生新舊法比較適用問題
      ，以緩和實務適用法律之衝擊，於不變動罰金數額之前提
      下，而為制定。可見刑法施行法第1 條之1 規定，係為取
      代罰金罰鍰提高標準條例第1 條及現行法規所定貨幣單位
      折算新臺幣條例第2 條而制定，具有新舊法律比較之特別
      準據法性質，此部分自無刑法第2 條第1 項新舊法比較之
      問題，應逕適用刑法施行法第1 條之1 第1 項、第2 項前
      段準據法之特別規定，調整刑法第214 條之法定刑，附此
      敘明。
  (三)核被告所為，係犯刑法第216 條、第214 條之行使使公務員
    登載不實文書罪。其使公務員登載不實之低度行為，應為行
    使之高度行為所吸收，不另論罪。被告與吳婷鈺、甲○○、
    喬莙茹等人間就上開犯行有犯意聯絡及行為分擔，應論以共
    同正犯。被告先後2 次行使使公務員登載不實文書犯行，時
    間緊接，方式相同，觸犯構成要件相同之罪名，顯係基於概
    括犯意反覆為之，為連續犯，應依修正前刑法第56條規定，
    以一罪論，並加重其刑。爰審酌被告以假結婚之脫法方式使
    泰國人士來臺，影響我國對外國人入出境之管理，且以非法
    途徑來臺之外國人為求償還來臺所支出之費用，亦往往非法
    工作甚至從事不法活動，對於我國公共秩序之造成一定之危
    害，且被告犯後未見悔意，態度不佳，暨審酌其犯罪動機、
    生活狀況、智識程度等一切情狀，量處如主文所示之刑。
  (四)另按被告行為時刑法第41條第1 項前段規定：「犯最重本刑
    為5 年以下有期徒刑以下之刑之罪，而受6 個月以下有期徒
    刑或拘役之宣告，因身體、教育、職業、家庭之關係或其他
    正當事由，執行顯有困難者，得以1 元以上3 元以下折算1
    日，易科罰金。」而被告行為時易科罰金之折算標準，依修
    正刪除前罰金罰鍰提高標準條例第2 條前段規定，係就原定
    數額提高為以100 倍折算1 日，則本件被告行為時之易科罰
    金折算標準，係以銀元300 元折算1 日，經折算為新臺幣後
    ，應以新臺幣900 元折算為1 日。惟95年7 月1 日施行之刑
    法第41條第1 項前段規定：「犯最重本刑為5 年以下有期徒
    刑以下之刑之罪，而受6 個月以下有期徒刑或拘役之宣告者
    ，得以新臺幣1000元、2000元或3000元折算1 日，易科罰金
    。」比較修正前後之易科罰金折算標準，以95年7 月1 日修
    正公布施行前之規定，較有利於受刑人。是本案自應依刑法
    第2 條第1 項前段，適用修正前刑法第41條第1 項前段規定
    及修正刪除前罰金罰鍰提高標準條例第2 條前段規定，諭知
    易科罰金之折算標準。
  (五)按犯罪在96年4 月24日以前者，所宣告之有期徒刑、拘役或
    罰金，除中華民國九十六年罪犯減刑條例另有規定外，減其
    刑期或金額二分之一；犯最重本刑為5 年以下有期徒刑以下
    之刑之罪，依本條例規定減為6 月以下有期徒刑、拘役者，
    應於為減刑裁判時，併諭知易科罰金折算之標準，同條例第
    2 條第1 項第3 款、第9 條定有明文。經查，本案被告犯罪
    時間在96年4 月24日以前，復無不得減刑之例外情形，應依
    上開規定減其宣告刑二分之一，即減處為如主文所示之刑，
    並依修正前刑法第41條第1 項及修正刪除前罰金罰鍰提高標
    準條例第2 條前段規定，諭知易科罰金之折算標準。
據上論斷，應依刑事訴訟法第299 條第1 項前段，刑法第28條、
第216 條、第214 條，修正前刑法第56條、第41條第1 項前段，
修正刪除前罰金罰鍰提高標準條例第2 條，刑法施行法第1 條之
1， 中華民國九十六年罪犯減刑條例第2 條第1 項第3 款、第7
條、第9 條，判決如主文。
本案經檢察官蔡曉崙到庭執行職務。
中    華    民    國    98    年    7     月    16    日
                  刑事第一庭    審判長法官  余仕明
                                法      官  陳銘壎
                                法      官  楊舒嵐
以上正本證明與原本無異。
如不服本判決應於收受判決後10日內，向本院提出上訴書狀，並
應敘述具體理由; 其未敘述上訴理由者，應於上訴期間屆滿後20
日內向本院補提理由書（均須按他造當事人之人數附繕本）「切
勿逕送上級法院」。
中    華    民    國    98    年    7     月    16    日
                                書  記  官  陳如玲
附錄論罪科刑法條：
刑法第214條
明知為不實之事項，而使公務員登載於職務上所掌之公文書，足
以生損害於公眾或他人者，處3 年以下有期徒刑、拘役或5 百元
以下罰金。
刑法第216條
行使第210 條至第215 條之文書者，依偽造、變造文書或登載不
實事項或使登載不實事項之規定處斷。


司法院資訊處製作；財團法人民間司法改革基金會備份。
